臺灣臺南地方法院民事裁定
110年度消債更字第320號
債  務  人  李勝豐即李志強



上列當事人依消費者債務清理條例，聲請更生事件，本院裁定如
下：
    主  文
聲請人李勝豐即李志強自民國111年1月14日下午四時起開始更生
程序，並命司法事務官進行本件更生程序。
    理  由
一、聲請意旨略以：聲請人即債務人李勝豐即李志強前向金融機
    構辦理消費借貸、信用卡契約等，致積欠罰款、健保費用、
    無擔保債務計新臺幣（下同）4,354,721元，因無法清償債
    務，於民國102年4月間曾依消費者債務清理條例，而向最大
    債權金融機構國泰人壽保險股份有限公司（下稱國泰人壽）
    申請前置協商，而與各債權銀行於102年7月23日達成分期還
    款協議，同意自102年8月起分180期，每月繳款2,889元，惟
    協商成立至104年9月，因聲請人舊疾復發，導致下背過度疼
    痛無法正常行走，造成當時收入不穩定而無法負擔必要支出
    而毀諾，實乃不可歸責於聲請人之事由所致，嗣於110年8月
    間向本院聲請與債權金融機構協商債務清償方案，惟因無法
    負擔債權人所提還款方案而於同年9月24日調解不成立，因
    聲請人有不能清償債務或有不能清償之虞，復未經法院裁定
    開始清算程序或宣告破產，爰依法聲請准予裁定更生等語。
二、按「債務人不能清償債務或有不能清償之虞者，得依本條例
    所定更生或清算程序，清理其債務。」、「債務人對於金融
    機構負債務者，在聲請更生或清算前，應向最大債權金融機
    構請求協商債務清償方案，或向其住、居所地之法院或鄉、
    鎮、市、區調解委員會聲請債務清理之調解；且協商或調解
    成立者，債務人不得聲請更生或清算。但因不可歸責於己之
    事由，致履行有困難者，不在此限。」消費者債務清理條例
    第3條、第151條第7項分別定有明文。所謂「不可歸責於己
    之事由」，原則上係指客觀上聲請人有收支狀況之變動，諸
    如物價上漲、家屬患病等導致支出增加，或因意外、病痛無
    法工作、僱用之公司倒閉或裁員、減薪等以致收入減少等情
    ；又縱使財產及收支狀況無甚變動，但因協商時居於劣勢，
    未能實質協議，僅為爭取利息減少及分期清償之些許優惠，
    勉予允諾，惟其財產及收入客觀上存有難以如期履行之情形
    ，亦應認該當。債務人雖因不可歸責之原因致不能履行協商
    條件，仍應符合「不能清償或有不能清償之虞」法定要件，
    亦即應綜合債務人之財產、信用、收支與其所負全部債務等
    狀況，評估其是否仍有償債能力，或即使仍得勉力清償，但
    是否因年紀已長、身罹疾患、工作條件不佳或其他相類似之
    因素，可預期足以影響日後基本生活之維持，而有不能清償
    之虞等情，為其判斷之準據。
三、經查：
  ㈠聲請人前向各金融機構辦理消費借貸、信用卡契約等致現至
    少積欠無擔保債務4,354,721元，前即因無法清償債務，依
    消費者債務清理條例向最大債權金融機構國泰人壽申請前置
    協商，而與各債權銀行達成最終分期還款協議，同意自102
    年8月起分180期，每月繳款2,889元，惟於104年9月間毀諾
    等情，有110年8月13日前置調解聲請狀所附財團法人金融聯
    合徵信中心前置協商專用債權人清冊、信用報告、110年10
    月6日更生聲請狀所附債權人清冊、前置協商不成立通知書
    、110年11月17日陳報狀、國泰人壽110年11月29日陳報狀等
    件在卷可稽（見調解卷、本院卷第16-21、67-69、229-230
    頁），堪認上情屬實。聲請人自述曾於101年5月6日在高雄
    市小林煉油廠清理廢棄建材時發生職災事故，而在104年6月
    間協商成立後，因下背舊疾復發之因素造成無法正常行走，
    生活尚難以自理，遑論外出工作，故無法依約履行上開還款
    條件等語，並提出101年勞工保險職業傷病住院申請書、勞
    工保險局101年9月13日同意申請傷病給付函、東仁診所110
    年11月15日診斷證明書、偉賢骨科診所醫療收費收據二紙、
    偉賢骨外科診所110年11月11日診斷證明書等件為佐（見本
    院卷第85-95頁）。本院審酌聲請人所提上開資料，可認其
    主張與債權銀行達成前開協商結論後，因不可歸責於己之事
    由致履行顯有重大困難應屬有憑，足堪採信。
　㈡聲請人自陳現擔任蔬果批發臨時工，依其提出110年6月至8月
    薪資袋影本所示，每月薪資額約為21,000元，名下有1996年
    及2000年出廠之無殘值汽車二輛、108、109年度皆無申報所
    得，現未保勞工保險等情，有110年8月13日前置調解聲請狀
    所附綜合所得稅各類所得資料清單暨國稅局財產歸屬資料清
    單、勞工保險被保險人投保資料表、110年9月17日陳報狀所
    附薪資袋影本、110年10月6日更生聲請狀所附財產及收入狀
    況說明書、本院稅務電子閘門財產所得調件明細表可稽（見
    調解卷、本院卷第15-16、63-66頁）。另查無聲請人有其他
    收入來源，佐以聲請人提出薪資袋影本為證，是以聲請人自
    陳每月平均薪資21,000元作為核算其現在償債能力之基礎，
    應能反映真實收入狀況。
  ㈢至支出部分，聲請人主張扶養母親，每月支出扶養費3,000元
    。按直系血親、兄弟姊妹相互間，互負扶養之義務，民法第
    1114條第1、3款定有明文。查聲請人母親領有老農津貼，每
    月7,550元，名下有房屋一筆現值35,000元、無殘值汽車一
    輛，未有申報所得等情，有戶籍謄本、本院稅務電子閘門財
    產所得調件明細表、110年11月17日陳報狀所附領有老農津
    貼存摺內頁影本、臺南市社會局111年1月4日南市社助字第1
    101606942號函等件附卷可證（見調解卷、本院卷第59-62、
    71-83、239頁）。扶養費用部分，參照消債條例第64條之2
    、民法第1118、1119條規定，其負扶養義務之程度，亦應考
    量其目前身負債務之窘境，所負擔之扶養義務能力，自非比
    一般，在無其他更為詳實之資料可供佐證之情形下，故本院
    認定以臺南市111年度之每人每月最低生活費為14,230元之1
    .2倍為17,076元為標準，扣除每月領取老農津貼7,550元，
    與其他1名扶養義務人分擔母親扶養費後，聲請人每月支出
    母親扶養費應以4,763元為度【計算式：(17,076-7,550)÷2＝
    4,763】，聲請人就此主張支出3,000元，尚低於上開標準，
    應屬合理。至聲請人個人日常生活必要費用部分，審酌聲請
    人負債之現況，基於社會經濟活動之互賴及誠信，該日常生
    活所需費用，自應節制開支，不得有超越一般人最低生活標
    準之享受，否則反失衡平，本院依消債條例第64條之2第1項
    ，參酌衛福部社會司所公告歷年最低生活費標準，臺南市11
    1年度之每人每月最低生活費為14,230元之1.2倍為17,076元
    ，則聲請人每月最低生活費除有特殊情形並有證據證明者外
    ，自宜以此為度，始得認係必要支出。聲請人主張每月個人
    必要生活費依上開標準計算，亦認可採。
  ㈣綜上所述，以聲請人現每月之收入21,000元為其償債能力基
    準，扣除其每月扶養費3,000元及個人必要生活費17,076元
    後僅餘924元，而聲請人目前負債總額為4,354,721元，以上
    開金額按月攤還結果，顯無法清償聲請人目前負債總額4,35
    4,721元，已逾消債條例第53條第2項第3款所定6年清償期限
    ，堪認聲請人確有不能清償債務或有不能清償之虞之情事。
    從而，聲請人主張已不能清償債務，聲請本院准予更生，依
    所舉事證及本院調查結果，即無不合。
四、末按「法院開始更生程序之裁定，應載明其年、月、日、時
    ，並即時發生效力。」、「法院裁定開始更生或清算程序後
    ，得命司法事務官進行更生或清算程序，必要時得選任律師
    、會計師或其他適當之自然人或法人一人為監督人或管理人
    。」消費者債務清理條例第45條第1項、第16條第1項分別定
    有明文。本件聲請人其目前收入及財產狀況，不能履行債務
    ，依聲請人其目前收入及財產狀況，未償之債務亦屬不能清
    償，有如上述。此外，復查無聲請人有消費者債務清理條例
    第46條各款所定駁回更生聲請等事由，從而，聲請人聲請更
    生，洵屬有據，應予准許，爰命司法事務官進行本件更生程
    序。
五、依消費者債務清理條例第11條第1項、第45條第1項、第16條
    第1項，裁定如主文。
中　　華　　民　　國　　111 　年　　1 　　月　　14　　日
                      民事第四庭  法  官　李姝蒓
以上正本證明與原本無異。
本裁定不得抗告。
本裁定已於111年1月14日下午4時公告。
中　　華　　民　　國　　111 　年　　1 　　月　　14　　日
                                  書記官　張鈞雅